【裁判字號】    97,聲判,149
【裁判日期】    971020
【裁判案由】    聲請交付審判
【裁判全文】
臺灣臺北地方法院刑事裁定             97年度聲判字第149號
聲  請  人
即 告訴 人  乙○○
                    送達處所.
代  理  人  呂榮海律師
            蕭蒼澤律師
被      告  甲○○
上列聲請人因被告涉犯詐欺案件，不服臺灣高等法院檢察署檢察
長中華民國97年8 月18日97年度上聲議字第4422號駁回聲請再議
之處分（原不起訴處分案號：臺灣臺北地方法院檢察署96年度偵
字第22776 號），聲請交付審判，本院裁定如下：
    主  文
聲請駁回。
    理  由
一、按告訴人不服上級法院檢察署檢察長或檢察總長認再議為無
    理由而駁回之處分者，得於接受處分書後10日內委任律師提
    出理由狀，向該管第一審法院聲請交付審判；又法院認為交
    付審判之聲請不合法或無理由者，應駁回之。刑事訴訟法第
    258條之1第1項、第258條之3第2項前段，分別定有明文。
二、聲請交付審判意旨略以：(一)駁回再議之處分書係於97年8 月
    18日由檢察官為處分，而聲請人即告訴人乙○○於97年8 月
    19日遞狀提出再議補充理由狀係於作成處分之次日遞出，該
    「再議補充理由狀」就被告甲○○如何具體使用詐術間接使
    聲請人陷於錯誤而構成詐欺，已具體指摘，惜臺灣高等法院
    檢察署檢察官急於結案而未斟酌，原不起訴處分更未斟酌，
    自應准予交付審判，以求公允；(二)按被告於95年11月始認識
    松永英機，被告竟於開始時自己主動積極赴日（自95年12月
    1次、96年1月赴日2次、二月2次、3月1次），使松永英機及
    聲請人陷於錯誤，誤以為被告對松永英機有付出感情而短短
    4個月內交付新台幣（下同）930萬元（告訴人係因此而間接
    陷於錯誤），而被告於取得鉅款及系爭房屋所有權狀後即對
    松永英機極為冷淡，甚至藉故「避不見面」，判若兩人（拿
    到巨款前積極赴日，拿到巨款後不再赴日，亦不到機場接機
    ，前後判若兩人），此誠為典型之以「假感情」為詐欺之行
    為；(三)被告對松永英機一再佯稱「愛你喲」、「愛是恆久忍
    耐又有恩惠」、「想你」、「想念你喲」、「我想我寶貝喲
    」，致松永英機陷於錯誤，因而聲請人亦間接陷於錯誤而交
    付巨額款項，顯係以「假感情」作為詐術，「以詐術使人交
    付財物」；(四)被告自稱「…松永英機為了能與伊共同生活…
    要幫伊在台灣買房子…」云云。惟查，被告取得系爭房屋後
    ，並未交付鑰匙一份與松永英機，被告顯無「共同生活」之
    誠意，被告所謂「共同生活」顯為為不法之所有而實施之詐
    術。再者，在聲請人96年4月匯巨款（96年4月27日360萬、4
    月4日200萬、4月9日200萬）給被告之前，被告於96年3月赴
    日本一次、2月赴日本2次、1月赴日本2次、95年12月赴日本
    1 次，即每月1至2次至日本，惟於取得巨款之後，即推託、
    拒絕赴日，極為冷淡，判若兩人，因被告之表現判若兩人，
    松永英機不得已於96年5月8日趕到台灣查看，被告亦未到機
    場接機，極為冷淡，絕不像係要「共同生活」之關係，顯見
    被告謊稱「共同生活」作為詐欺取財之詐術。又松永英機於
    96年5月8日回台後，被告復拒絕與松永英機「共同生活」於
    該房，於96年5月8日、9 日、10日松永英機不得已投宿於神
    旺飯店（忠孝東路）時，被告亦不與松永英機共宿，不像分
    離一個多月有「久別勝新婚」的情感，也不像要「共同生活
    之人，當時被告住於仁愛路租賃之房子，松永英機5月8日來
    台時也表示如不能「同住」於系爭購買之新房，也希望能與
    被告同住於被告之住處，以節省費用，被告竟表示「不方便
    」，而連住宿於飯店，被告亦不願同住，顯見被告所謂「共
    同生活」實為被告所實施之詐術，使松永英機陷於錯誤，間
    接也使告訴人陷於錯誤而交付系爭930 萬元；(五)被告確有如
    上所述使用詐術之行為，間接使聲請人陷於錯誤而交付財物
    ，即已構成詐欺罪，不論被害人即聲請人係以成立無息借貸
    之意思或贈與之意思或其他雙務契約之意思而交付系爭款項
    ，均不影響詐欺之成立，且刑法第339 條規定「…以詐術使
    人將本人或第三人之物交付…」，所謂「使人」並不限於「
    直接使人」，亦包括「間接使人」，本件告訴人因松永英機
    陷於錯誤而亦間接陷於錯誤，已符合「使人」交付本人或第
    三人之物之要件，為此聲請交付審判等語。
三、本件聲請人雖以前揭理由認被告涉犯詐欺罪嫌，而向本院聲
    請交付審判。惟按犯罪事實應依證據認定之，無證據不得認
    定犯罪事實，刑事訴訟法第154條第2項定有明文；又告訴人
    之告訴，係以使被告受刑事訴追為目的，是其陳述是否與事
    實相符，仍應調查其他證據以資審認；而犯罪事實之認定，
    應憑證據，如未能發現相當證據，或證據不足以證明，自不
    能以推測或擬制之方法，以為裁判基礎；另認定不利於被告
    之事實，須依積極證據，苟積極證據不足為不利於被告事實
    之認定時，即應為有利於被告之認定，更不必有何有利之證
    據（最高法院52年台上字第1300號、40年台上字第86號及30
    年上字第816 號判例意旨足資參照）。再者，刑事訴訟法第
    258條之1規定告訴人得向法院聲請交付審判，係新增對於「
    檢察官不起訴或緩起訴裁量權」制衡之一種外部監督機制，
    法院僅就檢察官所為不起訴或緩起訴之處分是否正確加以審
    查，以防止檢察機關濫權，依此立法精神，同法第258條之3
    第3 項規定法院審查聲請交付審判案件時「得為必要之調查
    」，其調查證據之範圍，自應以偵查中曾顯現之證據為限，
    不得就告訴人新提出之證據再為調查，亦不得蒐集偵查卷以
    外之證據，否則將與刑事訴訟法第260 條之再行起訴規定，
    混淆不清。是法院於審查交付審判之聲請有無理由時，除認
    為告訴人所指摘不利被告之事證未經檢察機關詳為調查或斟
    酌，或不起訴處分書所載理由違背經驗法則、論理法則或其
    他證據法則，否則不宜率予裁定交付審判（法院辦理刑事訴
    訟案件應行注意事項第134 項參照）；且法院裁定交付審判
    ，即如同檢察官提起公訴，使案件進入審判程序，是法院裁
    定交付審判之前提，必須偵查卷內所存證據已符合刑事訴訟
    法第251條第1項規定「足認被告有犯罪嫌疑」檢察官應提起
    公訴之情形，亦即該案件已跨越起訴門檻，若需再為起訴審
    查，則易生裁判矛盾並造成訴訟遲延。縱或法院對於檢察官
    所認定之基礎事實有不同判斷，但如案件仍須另行蒐證偵查
    始能判斷應否交付審判者，因交付審判審查制度並無如同再
    議救濟制度得為發回原檢察官續行偵查之設計，法院仍應依
    同法第258條之3第2項前段規定，以聲請無理由裁定駁回。
四、本件被告雖坦承有收到聲請人所匯總計960 萬元款項之事實
    ，惟堅詞否認其有何詐欺之犯行，辯稱：我與松永英機是臺
    北的朋友介紹，經由通訊而認識的，然後在日本見面，他是
    我之前的男朋友，我並沒有要求松永英機匯錢給我，是他說
    要給我生活費及要幫我在臺北買房子跟我一起住，透過他姊
    姊（即聲請人）匯款給我，我不認識聲請人，也沒看過，我
    認為這些錢是當時交往的時候，松永英機給我的生活費及買
    房子的錢，是因為我們分手，所以他要把錢要回去等語。經
    查：
  (一)聲請人分別於95年12月25日匯款30萬元至被告所指定之孫長
    新所設中國信託商業銀行安和分行帳戶（帳號：0000000000
    00號），於96年1 月17日匯款30萬元、20萬元、同年3月1日
    匯款30萬元、3 月15日匯款30萬元、4月4日匯款200萬元、4
    月9日匯款200萬元、60萬元、4月27日匯款360萬元至被告之
    國信託商業銀行仁愛分行帳戶（帳號：000000000000號）等
    事實，有卷附之匯款證明9紙為證，並經被告供認屬實。
  (二)按刑法第339條第1項詐欺取財罪，必須是具有不法所有意圖
    之行為人行使詐術，使相對人陷於錯誤而為財產之處分，方
    可成立。是陷於錯誤者與處分財產者必須為同一人，若處分
    財產者並非行為人施行詐術之相對人，自無陷於錯誤而受詐
    欺之可言。本件聲請人於檢察事務官詢問時陳稱：（甲○○
    向你借錢時，如何施用詐術？）沒有，都是透過我弟弟，我
    信任我弟弟才借錢，我弟弟跟我說這個女孩子沒問題，說是
    基督徒、中華開發的股東等等；（你有和被告見面過？）沒
    有，只有通過電話，電話中都講一些匯款帳號的事；（被告
    的償債能力和財務狀況，你都是從你弟弟那邊得知？）是；
    （你匯款給被告前，是否見過被告及孫長新？有無調查過其
    二人之資力？）沒見過他們兩位，但是被告有傳簡訊給我告
    訴我帳號，孫長新從來沒有出面與我聯絡，我是因為相信我
    弟弟說的話，所以我匯的錢是直接借給甲○○；（被告是否
    直接對你施用詐術？）他是對我弟弟施用詐術，我是相信我
    弟弟說的話才決定匯款給被告等語，核與證人松永英機於檢
    察事務官詢問時所證：我姊姊沒有接觸被告，被告是向我開
    口，我將被告對我講的話轉述給我姊姊聽等情相符，是聲請
    人係因為信任其弟松永英機之說詞而匯款給被告，並非因為
    被告有何施用詐術之行為，致其陷於錯誤而匯款，本案縱然
    認為被告涉有詐欺罪嫌，其詐欺之被害人應屬松永英機才是
    ，聲請人所謂刑法第339 條所謂「使人」並不限於「直接使
    人」，亦包括「間接使人」云云，顯有誤會，為本院所不採
    （本案亦與學說上所謂「三角詐欺」之情形有間）。
  (三)退步言之，縱認聲請人係屬所謂「間接受詐欺」之人，惟按
    刑法第339條第1項詐欺罪之成立，以意圖為自己或第三人不
    法所有，以詐術使人將本人或第三人之物交付為要件。所謂
    以詐術使人交付，必須被詐欺人因其詐術而陷於錯誤，若其
    所用方法，不能認為詐術，亦不致使人陷於錯誤，即不構成
    該罪，最高法院著有46年台上字第260 號判例可資參照。經
    查，聲請人指稱被告向松永英機稱要在臺北市信義區購買房
    子，要2、3,000萬元，我弟弟在台灣沒有資金，被告要我弟
    弟幫他找金主，所以我就把錢借給被告等語，核與被告所供
    其確有將部分聲請人所匯入款項用來購買臺北市○○區○○
    路5段16號9樓等情相符。聲請人固指訴其所匯給被告之款項
    係屬於借貸性質等語，惟此為被告所否認，辯稱：我是松永
    英機以前的女朋友，聲請人所匯之款項，是松永英機給我的
    生活費及買房子的款項等語，而證人松永英機對於借貸之利
    率、還款期限等亦無法證述明確，也無法提出任何事證佐證
    其所稱借貸契約之存在，參以證人松永英機於警詢時自承曾
    與被告發生男女性關係等語（惟松永英機仍否認其與被告有
    男女朋友關係），以及卷附松永英機與被告間簡訊內容多有
    親暱言語等情，則被告上開所辯，顯非無稽。聲請人雖然又
    稱被告以「假感情」為詐欺之行為云云，惟按詐欺罪之行使
    詐術行為，係指事實上之欺瞞，即客觀存在的事實與行為人
    所傳遞給相對人之訊息不一致，故詐術行為所傳達的訊息必
    須是涉及到一個事實，必須有實證的可能性，因此並不包括
    純粹的價值判斷，價值判斷無所謂真假。聲請人認為被告並
    非真心與松永英機交往，以假感情為詐騙，惟所謂「是否真
    心」、「愛或不愛」等，均屬主觀上之價值判斷，也就是說
    ，一個人的表現到底要到什麼樣的程度，才可以被另外一個
    人認為是「真心」或「愛」，可能每個人的標準都不同，由
    前開被告與松永英機間之親密關係觀之，兩人應有相當之情
    愛基礎，聲請人復未能提出相關事證供本院查核被告於交往
    期間是否「真心」或「愛」松永英機，則聲請人上開所指被
    告以「假感情」為詐欺之行為云云，純屬空言而不足採信。
五、綜上所述，本件聲請人雖執首揭理由認被告涉有詐欺罪嫌，
    而向本院聲請交付審判，惟就全案卷證資料觀之，並未發現
    有何其他積極之證據足以證明被告確有聲請人所指述之犯行
    ，原不起訴處分就聲請人於偵查中所提出之告訴理由及證據
    予以斟酌後，以被告犯罪嫌疑不足為不起訴處分，聲請人提
    起再議，經臺灣高等法院檢察署檢察長敘明法律上之理由予
    以指駁，而駁回再議之聲請，並無不合，其所載證據取捨及
    事實認定之理由，並無違背經驗法則與論理法則之情事，聲
    請交付審判意旨猶執前詞認定被告涉有刑責，自仍未達於起
    訴之門檻甚明，本件交付審判之聲請為無理由，應予駁回。
六、依刑事訴訟法第258 條之3第2項，裁定如主文。
中    華    民    國    97    年    10    月    20    日
                  刑事第四庭    審判長法  官  郭惠玲
                                      法  官  呂政燁
                                      法  官  李明益
以上正本證明與原本無異。
本裁定不得抗告。
                                      書記官  劉穗筠
中    華    民    國    97    年    10    月    20    日


司法院資訊處製作；財團法人民間司法改革基金會備份。
